【裁判字號】    98,訴,2176
【裁判日期】    990331
【裁判案由】    損害賠償
【裁判全文】
臺灣高雄地方法院民事判決              98年度訴字第2176號
原      告  財政部國有財產局台灣南區辦事處
法定代理人  甲○○
訴訟代理人  丙○○
被      告  乙○○
上當事人間損害賠償事件，原告於本院刑事訴訟程序（98年度簡
上字第362 號）提起附帶民事訴訟（98年度簡上附民字第52號）
，經刑事庭裁定移送，本院於民國99年3 月16日言詞辯論終結，
判決如下：
    主  文
被告應將坐落高雄市○○區○○段八九七之三七地號如附圖斜線
所示部分面積三六點五平方公尺之地上物拆除後，將土地返還原
告。
被告應給付原告新台幣捌佰元，及自民國九十九年三月十七日起
至清償日止，按週年利率百分之五計算之利息。並自民國九十八
年九月一日起至拆除上開地上物並返還土地之日止，按月給付原
告新台幣柒佰參拾元。
原告其餘之訴駁回。
訴訟費用由被告負擔十分之九，餘由原告負擔。
本判決第一項及第二項於原告以新台幣壹拾捌萬為被告供擔保後
，得為假執行，但被告如以新台幣伍拾貳萬肆仟貳佰壹拾元為原
告預供擔保，得免為假執行。
原告其餘假執行之聲請駁回。
    事實及理由
一、原告主張：坐落高雄市○○區○○段897-37地號土地（下稱
    系爭土地）為中華民國所有，由原告負責管理，惟被告無正
    當權源，於民國97年間竊佔系爭土地附圖斜線所示部分搭蓋
    建物使用，占用面積為36.5平方公尺，侵害原告之權利，是
    原告自得本於所有權人之地位請求被告返還。而被告無權占
    用系爭土地，受有相當於租金之不當得利，致原告受有損害
    ，原告得按占用面積申報地價年息10％請求被告給付補償金
    。被告雖於98年9 月9 日有繳納98年1 月至同年8 月之土地
    使用補償金新台幣（下同）5,040 元，惟仍有6,640 元未為
    給付，另自98年9 月1 日起至返還系爭占用之土地為止，原
    告仍得依上開標準請求被告給付損害金。為此爰依民法第76
    7 條第1 項及第179 條之規定，訴請判令：(一)、被告應將坐
    落系爭土地如附圖所示之地上物拆除後騰空返還原告。(二)、
    被告應給付原告6,64 0元及自99年3 月17日起至清償日止按
    週年利率5 ％計算之利息；並應自98年9 月1 日起至拆除附
    圖所示建物並返還系爭土地之日止，按月給付原告1,460 元
    。(三)、願供擔保請准宣告假執行。
二、被告則以：對於無權占用原告所有系爭土地，在其上搭蓋附
    圖所示之建物及占用面積均不爭執，惟系爭土地並非在市區
    或工商業繁榮處所，則原告請求依申報地價10％計算不當得
    利實屬過高，另被告希望能向原告承租系爭土地，惟原告迄
    未同意，爰聲明求為判決原告之訴駁回，如受不利之判決願
    供擔保請准宣告免為假執行。
三、兩造爭執與不爭執之事項：
  (一)不爭執事項：
    1.被告前因占用系爭土地，經本院刑事庭認犯竊佔罪，以98
      年度審簡字第935 號判處有期徒刑3 月，嗣被告不服提起
      上訴，經本院刑事庭以98年度簡上字第170 號駁回確定，
      有該刑事判決及刑事案件卷宗影本在卷可稽。
    2.被告無權占用系爭土地並於其上搭建鐵皮建物，經測量結
      果，實際占用系爭土地面積為36.5平方公尺，此有土地勘
      清查表、現場相片及高雄市政府地政處鹽埕地政事務所土
      地複丈成果圖附卷可證（見簡上附民卷第6 、8-10頁）。
    3.附圖所示建物係被告於97年間所搭建，且被告已支付原告
      自98年1月1日起算之土地使用補償金5,040 元。
  (二)爭執事項：原告所得請求之補償金應以若干金額為適當？
四、按國有財產撥給各地國家機關使用，名義上雖仍為國有，實
    際上即為使用機關行使所有人之權利，該使用機關應得起訴
    行使所有人之權利，依同一法理，亦得為他人行使物上請求
    權之被告。又財政部國有財產局南區辦事處為政府機關之分
    支機構，就其業務範圍內之事項涉訟時，亦有當事人能力（
    最高法院51年台上字第2680號判例、同院51年台上字第2772
    號判例參照）。本件原告主張被告無合法權源占有系爭土地
    ，並搭蓋附圖所示建物占有使用，占用面積為36.5平方公尺
    一情，業據被告自認在卷，並經本院到場履勘，製有勘測筆
    錄及現場照片，復經高雄市政府地政處鹽埕地政事務所實施
    測量無誤，有附圖所示之複丈成果圖附卷足據（見本院卷第
    34-41 頁）。系爭土地之管理既屬原告之業務範圍，揆諸上
    開說明，原告依民法第767 條之規定，請求被告拆除附圖系
    爭土地斜線部分所示之地上物，並將系爭土地返還原告，為
    有理由，應予准許。
五、原告所得請求之補償金應以若干金額為適當？
  (一)按無法律上之原因而受利益，致他人受損害者，應返還其利
    益，民法第179 條定有明文。無權占有他人土地，可能獲得
    相當於租金之利益為社會通常之觀念（最高法院61年台上字
    第1695號判例參照）。又依土地法第97條第1 項之規定，城
    市地方之租金，以不超過土地及其建築物申報總價額年息10
    ％為限，而土地法第97條第1 項規定之土地及建築物之總價
    額，土地價額依法定地價，建築物價額依該管市縣地政機關
    估定之價額，同法施行法第25條亦有明文，又土地法第148
    條規定土地所有權人依土地法所申報之地價為法定地價。再
    所謂年息10％為限，乃指基地租金之最高限額而言，並非必
    須照申報地價年息10％計算之，尚須斟酌基地之位置、工商
    繁榮程度、使用人利用基地之經濟價值、所受利益、彼等關
    係及社會感情等情事，以為決定。
  (二)經查，系爭土地之申報地價每平方公尺為4,800 元，為兩造
    所不爭執，並有系爭土地登記第二類謄本附卷可憑（見簡上
    附民卷第5 頁）。其位置坐落高雄市○○區○○段897-37地
    號，附圖斜線部分所示建物前方為狹窄巷道，但經旗津路90
    0 巷往西南可通往旗津三路，對向為旗津海岸公園，往西北
    可通中洲三路，附近有國立海洋科技大學，生活機能及交通
    降況尚可等情，業經本院到場履勘無誤，有勘測筆錄及現場
    照片附卷可憑（見本卷第36-39 頁）。審酌該占用建物係供
    自住之用，非處旗津之中心商業區○○○○巷道直達中洲三
    路，附近生活機能便利，商業活動尚可，因認被告所受相當
    於租金之不當得利以申報地價年息5 ％計算為適當，原告主
    張應以申報地價年息10％計算，尚非可採。至該不當得利計
    算期間，被告自承該建物係97年間搭蓋，則原告請求自98年
    1 月起算之損害金，自無不當。依上核算，被告每月所獲相
    當於租金之不當得利金額為730 元（4800×36.5×5 ％÷12
    =730），則其自98年1 月起至同年8 月止所獲相當於租金之
    不當得利金額為5,840 元（730 ×8=5840）。惟被告就此部
    分業已支付原告5,040 元，為兩造所不爭，有如上述，則原
    告得請求被告給付自98年1 月起至同年8 月止所獲相當於租
    金之不當得利金額為800 元，超逾此部分之請求，不應准許
    。另原告請求被告自98年9 月1 日起至拆除附圖所示建物並
    返還占用系爭土地之日止，按月給付730 元，為有理由，應
    予准許，逾此部分之請求，則屬無據，應予駁回。
六、綜上所述，原告依據民法第767 條第1 項之規定，請求被告
    應將系爭土地即附圖所示斜線部分土地，其上面積36.5平方
    公尺之地上建物拆除，將系爭土地返還原告；並依民法第17
    9 條之規定，請求被告應給付原告800 元及自99年3 月17日
    起至清償日止，按週年利率百分之5 計算之利息；暨自98年
    9 月1 日起至拆除上開建物返還系爭土地之日止，按月給付
    原告730 元，為有理由，應予准許，逾此部分之請求，均乏
    憑據，應予駁回。
七、兩造均陳明願供擔保，聲請假執行或免為假執行，俱無不合
    ，爰各酌定相當之擔保金額後准許之，至原告敗訴部分，其
    假執行之聲請已失依附，應併予駁回。
八、據上論結，本件原告之訴為一部有理由，一部無理由，依民
    事訴訟法第79條、第390 條第2 項、第392 條第2 項，判決
    如主文。
中    華    民    國    99    年    3     月    31    日
                  民事第三庭  法  官  李嘉益
以上正本證明與原本無異。
如對本判決上訴，須於判決送達後20日內向本院提出上訴狀，同
時表明上訴理由（原判決所違背之法令及其具體內容或依訴訟資
料可認為原判決有違背法令之具體事實）；如已於本判決宣示後
送達前提起上訴者，應於判決送達後10日內補具上訴理由（均須
按他造當事人之人數附繕本）。
中    華    民    國    99    年    4     月    1     日
                              書記官  陳瓊芳

司法院資訊處製作；財團法人民間司法改革基金會備份。
